【裁判字號】    96,訴,2745
【裁判日期】    970109
【裁判案由】    履行契約等
【裁判全文】
臺灣臺中地方法院民事判決  96年度訴字第2745號
原      告  乙○○
訴訟代理人  董怡君律師
被      告  壬○○
訴訟代理人  謝錫深律師
複代理人    莊崇意律師
被      告  庚○○
            己○○
            戊○○
                      號6樓
            甲○○○
            子○○
            癸○○
            丑○○
            寅○○
兼上8人共同
訴訟代理人  辛○○
上列當事人間履行契約等事件，本院於民國97年12月15日言詞辯
論終結，判決如下：
    主    文
被告壬○○應給付原告新台幣捌拾捌萬壹仟零參拾貳元，及自民
國九十七年六月六日起，至清償日止，按年息百分之五計算之利
息。
原告其餘之訴駁回。
訴訟費用由被告壬○○負擔千分之七十三，餘由原告負擔。
    事實及理由
壹、程序方面：
一、按訴狀送達後，原告不得將原訴變更或追加他訴。但請求之
    基礎事實同一、擴張或減縮應受判決事項之聲明者，不在此
    限；又不變更訴訟標的，而補充或更正事實上或法律上之陳
    述者，非為訴之變更或追加，民事訴訟法第255條第2款、第
    3款、256條定有明文。本件原告起訴時，先位聲明(1)被告丁○○應將坐落台中縣神岡鄉○○段232地號土地上，如附圖
    所示A部分土地 (位置及面積以地政機關實測為準)分割並將
    所有權移轉登記予原告。(2)被告丙○○應將坐落台中縣神岡
    鄉○○段232-1地號土地上，如附圖所示B部分土地 (位置及
    面積以地政機關實測為準)分割並將所有權移轉登記與原告
    。(3)被告壬○○、庚○○、辛○○、己○○、戊○○、甲○○○、子○○、癸○○、丑○○及寅○○應將坐落台中縣神
    岡鄉○○段244地號土地上，如附圖所示C部分土地 (位置及
    面積以地政機關實測為準)分割予被告壬○○單獨所有，再
    由被告壬○○將如附圖所示C部分土地之所有權移轉登記予
    原告。備位聲明(1)被告丁○○應將坐落台中縣神岡鄉○○段
    232地號土地上，如附圖所示A部分土地 (位置及面積以地政
    機關實測為準)分割並將所有權移轉登記予原告。(2)被告丙○○應將坐落台中縣神岡鄉○○段232-1地號土地上，如附
    圖所示B部分土地 (位置及面積以地政機關實測為準)分割並
    將所有權移轉登記與原告。(3)被告陳錦原應將其對坐落台中
    縣神岡鄉○○段244地號土地應有部分之百分之二五 (面積
    及比例以地政機關實測為準)移轉登記予原告。嗣於民國（
    下同）97年1月17日以書狀更正備位聲明為(1)被告丁○○應
    將坐落台中縣神岡鄉○○段232地號土地上，如96年12月10
    日台中縣豐原地政事務所土地複丈成果圖所示編號000-0000
    土地 (面積32.37平方公尺)分割並將所有權移轉登記予原告
    。(2)被告丙○○應將坐落台中縣神岡鄉○○段232-1地號土
    地上，如96年12月10日台中縣豐原地政事務所土地複丈成果
    圖所示編號000-0000土地 (面積9.90平方公尺)分割並將所
    有權移轉登記與原告。(3)被告壬○○應將其對於坐落台中縣
    神岡鄉○○段244地號土地應有部分之百分之二三移轉登記
    予原告。又於97年6月4日以書狀追加第二備位聲明為被告壬○○應給付原告新台幣（下同）1214萬3700元，及自本追加
    聲明書狀繕本送達翌日起按年息5%計算之利息。且於97年6
    月25日以書狀將第一備位聲明第3項更正為被告壬○○應將
    其對於座落台中縣神岡鄉○○段244地號土地應有部分42分
    之8其中之萬分之2314移轉登記予原告。並於97年12月9日以
    書狀將第二備位聲明減縮為被告壬○○應給付原告1131萬
    7904元，及自追加聲明書狀繕本送達翌日起按年息5%計算之
    利息。經核其訴之變更、追加、減縮，此分別屬基礎事實同
    一、減縮應受判決事項之聲明及不變更訴訟標的而更正陳述
    ，合於前揭規定，自應准許，先予敘明。
貳、實體方面：
一、原告部分：
  (一)原告先位之訴主張：其於65年6月23日與被告壬○○、訴外
    人徐澤煌二人訂立買賣契約書，由原告向徐澤煌購買其所有
    坐落台中縣神岡鄉○○段232地號如複丈成果圖編號000-000
    0(面積32.37平方公尺)、000-0000（面積9.90平方公尺）土
    地（此部分已由徐澤煌繼承人丁○○、丙○○履行完畢）、
    並由原告向被告壬○○購買台中縣神岡鄉○○段244地號（
    5664.61平方公尺）如附圖所示編號000-00 00（面積249.70
    平方公尺）土地，因上開台中縣神岡鄉○○段244地號土地
    之地目為「田」，礙於締約當時之農業發展條例有限制其細
    分或移轉為共有之情形，約定「於農業發展條例解除移轉登
    記限制時，原告得請求出賣人將上開土地辦理所有權移轉登
    記與原告」；而複丈成果圖系爭244地號土地，於56年由被
    告壬○○、庚○○、辛○○、己○○、戊○○及訴外人陳蔡
    雪等6人共有（應有部分各為6分之1），89年陳蔡雪去世後
    ，由其全體繼承人繼承，現共有人為被告壬○○（應有部分
    變更為42分之8）、庚○○、辛○○、己○○、戊○○、甲○○○、子○○、癸○○、丑○○及寅○○等人，茲農業發
    展條例已於89年間，解除移轉登記之限制，且其他共有人已
    事前同意被告壬○○處分該編號000-0000土地特定部分，原
    告依約請求被告履行辦理所有權移轉登記之義務等語。並聲
    明：被告壬○○、庚○○、辛○○、己○○、戊○○、甲○○○、子○○、癸○○、丑○○及寅○○應將坐落台中縣神
    岡鄉○○段244地號土地上，如96年12月10日台中縣豐原地
    政事務所土地複丈成果圖所示編號000-0000土地（面積249.
    70平方公尺）分割予被告壬○○單獨所有，再由被告壬○○
    將該編號000-0000土地之所有權移轉登記予原告。
  (二)原告第一備位主張：就被告壬○○出售系爭000-0000土地之
    部分，鈞院若認為被告壬○○出售該土地未得其他共有人之
    同意，對於其他共有人不生效力，被告壬○○對於神林段24
    4地號土地之應有部份為42分之8，相當於1079平方公尺，而
    000-0000土地面積為249.70平方公尺，相當於被告壬○○持
    份之萬分之2314，故原告得依債權契約請求被告陳錦原使原
    告取得相當於被告壬○○持份之萬分之2314，與其他共有人
    繼續共有關係。並聲明：被告壬○○應將其對於坐落台中縣
    神岡鄉○○段244地號土地應有部分42分之8其中之萬分之23
    14移轉登記予原告。
  (三)原告第二備位主張：本件被告壬○○應移轉與原告之應有部
    分，即因其他共有人行使優先購買權而致嗣後全部給付不能
    ，並顯因可歸責於出賣人壬○○所致，原告受有無法取得
    系爭000-0000土地 (249.70平方公尺，相當於75.53坪)，經
    鑑價為88萬1032元之損害。原告18萬元擴建農路之支出。
    原告所有之同段系爭229、229-1、229-2、229-4地號共4
    筆農地，若原告取得系爭編號000-0000土地所有權而合併利
    用下之價格為2953萬3800元，反之，原告無法取得系爭編號
    000-0000土地所有權時，原告所有229地號等4筆土地合併利
    用之適當價格為1927萬6928元，原告喪失1025萬6872元之利
    益。原告得依民法第226條之規定向被告壬○○請求損害賠
    償1131萬7904元。並聲明：被告壬○○應給付原告1131萬
    7904元，及自追加聲明書狀繕本送達翌日（97年6月6日）起
    按年息5%計算之利息。
二、被告部分：
  (一)被告壬○○則以：兩造所立之買賣契約係就「特有」部分之
    買賣，且斯時農業發展條例已限制農地細分，因此依民法第
    246條第1項規定，契約當然無效，原告依無效之契約請求履
    行，於法無據。再者，縱契約有效，就共有物之處分，並未
    得到全體共有人之同意，因此，自不得請求將特定部分登記
    予原告。此外，原告於締約當時明知土地為共有，其欲購買
    「特定部份」因農業發展條例之規定，於法規定為無效，無
    法將該特定之土地登記予原告使用，為原告締約當時已預見
    ，故原告不得向被告請求損害賠償。並聲明：原告之訴駁回
    。
  (二)被告庚○○、己○○、戊○○、甲○○○、子○○、癸○○
    、丑○○、寅○○、辛○○則以：被告壬○○處分系爭神岡
    鄉○○段第244號共有土地之000-0000部分時，並未經其他
    共有人全體之同意，且在該買賣契約上並無其他共有人之簽
    章，因此該處分行為對被告庚○○、辛○○、己○○、戊○○、甲○○○、子○○、癸○○、丑○○、寅○○等九人不
    生效力。故原告先位聲明顯無理由，應予駁回。被告庚○○
    、辛○○、己○○、戊○○等四人為系爭第244號土地之共
    有人，對共有人之一及被告壬○○出售應有部分，依法有優
    先承購權，且以神岡郵局第64號存證信函為優先承購權之意
    思表示，是原告第一備位聲明，亦應駁回。並聲明：原告之
    訴駁回。
三、本件原告主張：其於65年6月23日與被告壬○○、訴外人徐
    澤煌二人訂立買賣契約書，由原告向徐澤煌購買其所有坐落
    台中縣神岡鄉○○段232地號如複丈成果圖編號000-0000(面
    積32.37平方公尺)、000-0000(面積9.90平方公尺)土地（此
    部分已由徐澤煌繼承人丁○○、丙○○履行完畢）、並由原
    告向被告壬○○購買台中縣神岡鄉○○段244地號如附圖所
    示編號000-0000(面積249.70平方公尺)土地，因上開該契約
    因出售土地之地目為「田」，礙於締約當時之農業發展條例
    有限制其細分或移轉為共有之情形，乃約定「於農業發展條
    例解除移轉登記限制時，原告得請求出賣人將上開土地辦理
    所有權移轉登記與原告」；而該系爭244地號土地，於56年
    間，由被告壬○○、庚○○、辛○○、己○○、戊○○及訴
    外人陳蔡雪等6人共有，89年間陳蔡雪去世後，經由其繼承
    人繼承，目前之全體共有人為被告壬○○、庚○○、辛○○
    、己○○、戊○○、甲○○○、子○○、癸○○、丑○○及
    寅○○等事實，為被告所不爭執，並有原告所提出之台中縣
    神岡鄉○○段232地號土地登記謄本及異動索引、台中縣神
    岡鄉○○段244地號土地登記謄本及異動索引、買賣契約書
    各1份，在卷可稽，自堪信為真實。又原告雖主張被告壬○○出售系爭如附圖所示編號000-0000(面積249.70平方公尺)
    土地，有得其他共有人同意，共有人應負分割並移轉所有權
    予原告之義務；退步而言縱使被告壬○○出售系爭如附圖所
    示編號000-0000(面積249.70平方公尺)土地，經未其他共有
    人同意，原告亦得依約請求被告壬○○將系爭編號000-0000
    (面積249.70平方公尺)土地所占之應有部分比例移轉登記予
    原告；再退步言，如庚○○、辛○○、己○○、戊○○、甲○○○、子○○、癸○○、丑○○及寅○○等人就原告請求
    被告壬○○讓與所有權應有部分，行使優先承買權，被告壬○○亦有債務不履行之情事，而應對原告負損害賠償責任等
    語，惟原告上述主張業為被告所否認，並以前詞置辯，經查
    ：
  (一)按以不能之給付為契約之標的，如其不能情形可以除去，而
    當事人訂約時並預期於不能之情形除去後為給付者，依民法
    第246條第1項但書規定，應認其契約仍為有效。本件系爭24
    4地號土地之地目為「田」，礙於締約時之農業發展條例有
    限制其細分或移轉為共有之情形，原告與被告壬○○於契約
    中約定「開放解除時，原告得依契約要求壬○○履行所有權
    移轉登記」，顯見系爭244地號土地被告壬○○承諾將系爭
    000-0000（面積249.70平方公尺）土地出售予原告，於訂約
    時，依法固無從細分及移轉登記，惟原告與被告壬○○既於
    契約中約定於不能之情形除去後為給付，是依前述民法第24
    6條第1項規定，自難認系爭買賣契約為無效，被告抗辯：原
    告與被告壬○○前述買賣契約屬無效法律行為，尚無可採。
    然原告主張其與被告壬○○就系爭000-0000（面積249.70平
    方公尺）特定部分土地訂立買賣契約時，被告庚○○、辛○○、己○○、戊○○及已故陳蔡雪均有表示同意云云，為被
    告所否認，且原告固稱：系爭000-0000（面積249.70平方公
    尺）特定部分土地自訂約後由其占有舖路通行使用迄今，如
    被告庚○○、辛○○、己○○、戊○○及已故陳蔡雪未同意
    出售，原告何能使用云云，按「共有人固得自由讓與其應有
    部分，惟讓與應有部分時，受讓人仍按其應有部分與他共有
    人繼續共有關係，若將共有特定之一部分讓與他人，使受讓
    人就該一部分取得單獨所有權，則非民法第819條第1項所謂
    應有部分之處分，而為同條第2項所謂共有物之處分，其讓
    與非得共有人全體之同意，不生效力」（最高法院40年台上
    字第1479號判例參照）。經查：買賣與同意占有通行使用，
    本屬二事，審諸系爭000-0000（面積249.70平方公尺）特定
    部分土地，現為道路，供兩造通行出入之使用，有勘驗筆錄
    1份，在卷可稽，顯見該編號000-0000土地非原告1人所專用
    ；再參諸卷附之買賣契約，其出售人為被告壬○○1人，被
    告庚○○、辛○○、己○○、戊○○、陳蔡雪均未列名出賣
    人，被告庚○○、辛○○、己○○、戊○○、陳蔡雪既非系
    爭買賣契約之出賣人，其等對原告即無履行契約之責任，而
    原告復未能提出其他積極證據以資證明被告庚○○、辛○○
    、己○○、戊○○、陳蔡雪有同意被告壬○○就該編號000-
    0000特定部分土地為處分，原告何能請求被告庚○○、辛○○、己○○、戊○○及陳蔡雪負契約履行之責任？是被告抗
    辯：被告壬○○就被告所共有系爭244地號土地之編號000-0
    000特定部分為處分，未得其他共有人之同意，對被告壬○○以外之被告均屬無效，應可採信。從而，原告先位請求被
    告應將坐落台中縣神岡鄉○○段244地號土地上，如96 年12
    月10日台中縣豐原地政事務所土地複丈成果圖所示編號000-
    0000土地（面積249.70平方公尺）分割予被告壬○○單獨所
    有，再由被告壬○○將該編號000-0000土地之所有權移轉登
    記予原告，於法無據，不應准許。
  (二)再按共有人將共有物特定之一部讓與他人，固為共有物之處
    分，其讓與非得共有人全體之同意，對於其他共有人不生效
    力。然受讓人得對於締約之共有人，依據債權法則而請求使
    其就該一部取得單獨所有權，對於不履行之締約人除要求追
    償定金或損害賠償外，亦得請求使其取得按該一部計算之應
    有部分，與他共有人繼續共有之關係。（最高法院55年台上
    字第3267號判例參照）。本件被告壬○○為系爭244地號土地
    之共有人，其將共有物特定之一部讓與原告，固為共有物之
    處分，其讓與非得共有人全體之同意，對於其他共有人不生
    效力。然原告亦得對於締約之被告壬○○，依據債權法則而
    請求使其就該一部取得單獨所有權，對於不履行之被告壬○○，依上開說除得要求追償定金或損害賠償外，亦得請求被
    告壬○○使原告取得按該一部計算之應有部分，與他共有人
    繼續共有之關係。是原告主張其得依買賣契約請求被告壬○○將應有部分42分之8中之萬分之2314【計算式：249.70 平
    方公尺÷（75664.61平方公尺×8/42）=0.2314】，固屬有據
    ；惟按土地法第34條之1第4項規定共有人出賣其應有部分時
    ，他共有人得以同一價格共同或單獨優先承購，及賦予他共
    有人優先承購權，除出賣人之應有部分已為移轉外，倘他共
    有人已主張優先承購權，原出賣之共有人及承買人即屬不得
    拒絕（最高法院83年度台上字第1529號判決照）。本件被告
    庚○○、辛○○、己○○、戊○○等4人為系爭第244號土地
    之共有人，已如前述，其等4人於96年10月17日收悉本件原
    告起訴狀繕本，得知原告依買賣契約對被告壬○○請求移轉
    登記應有部分後，即於96年10月24日以神岡郵局第64號存證
    信函對出賣人即被告壬○○，及買受人即原告表明願依同一
    價格優先承購之意思表示，參上開判決所示，被告壬○○與
    原告均不得拒絕。是原告依買賣契約得向被告壬○○主張移
    轉系爭244地號土地應有部分，因被告庚○○、辛○○、己○○、戊○○等共有人行使優先承買權，而給付不能。是原告
    第一備位聲明訴請被告壬○○應將其對於坐落台中縣神岡鄉
    ○○段244地號土地應有部分42分之8其中之萬分之2314移轉
    登記予原告，於法亦屬無據；又共有人主張優先承買權，本
    屬共有人之法定權利，且本件被告庚○○、辛○○、己○○
    、戊○○等共有人，於收悉原告起訴狀，經原告通知原告已
    向共有人之一即被告壬○○依買賣契約請求移轉應有部分，
    其等認已受行使優先承買權與否之催告，隨即主張行使優先
    承買權，客觀上難認其權利行使有權利濫用之情事，原告主
    張被告庚○○、辛○○、己○○、戊○○等共有人行使優先
    承買權屬權利濫用，自無可採，併此敘明。
  (三)按「物之出賣人，負交付其物於買受人，並使其取得該物所
    有權之義務。」、「出賣人應擔保第三人就買賣之標的物，
    對於買受人不得主張任何權利。」、「出賣人不履行第348
    條至351條所定之義務者，買受人得依關於債務不履行之規
    定，行使其權利。」民法第348、349、353條分別定有明文
    。準此，出賣人有使買受人取得所有權或其他權利之義務，
    不但負有應擔保其移轉之權利，不因其他權利之存在而受限
    制之瑕疵擔保責任，並負有做成此結果及排除其障礙之義務
    。縱若出賣人非因過失致不能履行，或不知其事，仍須依民
    法第226條規定對買受人負債務不履行的損害賠償。查本件
    被告壬○○將系爭000-0000特定土地出售予原告，本應使原
    告取得上開土地之所有權，並應擔保其所有權之移轉，不因
    其他共有人主張優先購買權而受有影響，惟上開土地先因共
    有人不同意被告壬○○處分出售予原告，後於原告請求被告
    壬○○移轉應有部分時，其他共有人又主張優先購買權，致
    原告無法取得上開土地之所有權或其應有部分，顯屬因被告
    壬○○可歸責是由所致，本件被告壬○○無法依約履行其出
    賣人之義務，被告壬○○對原告應負債不履行損害賠償之責
    任，自堪認定。再按損害賠償，除法律另有規定或契約另有
    訂定外，應以填補債權人所受損害及所失利益為限，民法第
    216條第1項定有明文。本件被告壬○○負有使原告取得系爭
    000-0000土地（249.70平方公尺，約相當於75.53坪），而
    系爭000-0000土地（249.70平方公尺）經鑑價為88萬1032元
    ，有鑑定報告1份，在卷可稽，是原告主張因被告壬○○未
    依約使其取得系爭000-0000土地（249.70平方公尺）所有權
    ，致其受有88萬1032元之損害，應予賠償，於法有據。又原
    告復稱：其因在系爭000-0000土地擴建農路支出18萬元，被
    告陳錦亦應賠償云云，惟被告壬○○未為履行之義務為使原
    告取得系爭000-0000土地之所有權，原告是否於系爭000-00
    00土地舖設農路本非被告壬○○所得置喙，況系爭000-0000
    土地，現為農路供原告出入通行使用，原告之所以舖設農路
    本為其自身利益而為，尚難謂原告設農路之支出屬被告壬○○債務不履行所致之損害，原告請求被告壬○○賠償上開18
    萬元，自屬無據。至於原告主張因其無法取得系爭000-0000
    土地所有權，致其所有同段系爭229、229-1、229-2、229 -
    4等地號共4筆農地，無法與系爭編號000-0000土地合併利用
    ，而使該等農地價值減損1025萬6872元云云，然查：系爭00
    0-0000土地被告壬○○固無法為原告取得所有權，惟系爭00
    0-0000土地，於被告壬○○出售之後，即交由原告作為通行
    使用同段229、229-1、229- 2、229 -4等地號之道路，迄今
    未曾改變，是原告就系爭000-0000土地之利用，不因原告是
    否取得所有權而有變動，即系爭229、229-1、229- 2、229
    -4地號土地之價值，自不因原告未取得系爭000-0000土地而
    有變動，原告單方主觀臆測其因無法取得系爭000-0000土地
    所有權，致使其所有同段229、229-1、229-2、229 -4等地
    號共4筆農地之價值減損1025萬6872元，自無可採，原告請
    求被告壬○○亦應賠償其上述農地之價值減損1025萬6872元
    ，亦屬無據。
四、綜上所述，原告本於債務不履行損害賠償請求權之法律關係
    ，請求被告壬○○應給付原告88萬1032元，及自97年6月6日
    起，至清償日止，按年息百分之五計算之利息，於法有據，
    應予准許，至於原告逾此部分之請求則無理由，應予駁回。
參、訟費用之負擔之依據：民事訴訟法第79條。
中    華    民    國    97    年    1    月    9   日
                  民事第二庭    法  官  涂秀玲
正本係照原本作成。
如對本判決上訴，須於判決送達後20日內向本院提出上訴狀。
中    華    民    國    97    年    1    月    9    日
                                書記官


司法院資訊處製作；財團法人民間司法改革基金會備份。
